最高法院刑事判決　　　　　　　　　　　　　　　八十六年度台上字第四九四七號
　　上訴人　甲○○
右上訴人因偽造文書案件，不服台灣高等法院中華民國八十五年六月十九日第二審更
審判決（八十五年度上更(二)字第二九○號，起訴案號：台灣板橋地方法院檢察署八十
二年度偵字第一六九八八號），提起上訴，本院判決如左：
    主  文
原判決撤銷，發回台灣高等法院。
    理  由
本件原判決認定共犯陳良民（年籍、住址未詳、已成年）意圖將價格較便宜之二種金
門特級高粱酒（一為○‧六公升；一者為○‧七五公升，簡稱「特高」）混合，再裝
入產量少，價格高之金門縣政府公營事業單位金門酒廠出產之「金門陳年高粱酒」（
簡稱「陳高」）之酒瓶，以冒充為「陳高」，俾能以較高之價格售出，陳良民先行收
購「特高」二種（○‧六及○‧七五公升），再印製偽造之「金門陳高」、「陳年高
粱酒」、「金門陳年特級高粱酒」之貼紙標籤，盜刻方型之「金門酒廠、酒進、５
、、灌裝：、９、檢驗章」一枚，以之蓋印於偽造之「金門陳高」、「陳年高
粱酒」、「金門陳年特級高粱酒」貼紙標籤背面，偽造經金門酒廠檢驗合格之用意，
供變造「陳高」之用。陳良民更以每日工資新台幣（下同）三千元代價，僱用上訴人
甲○○及另不詳姓名之二名男子，於民國（下同）八十二年十月二日，先由上訴人向
不知情之呂黃也好承租坐落台北縣中和市○○路七九巷三十七弄十六之四號房屋為工
作之場所。陳良民再將前述偽造之「金門陳高」、「陳年高粱酒」、「金門陳年特級
高粱酒」之貼紙標籤，盜刻方型之「金門酒廠、酒進、５、、灌裝：、９、
檢驗章」一枚，交予上訴人及上述二名不詳姓名之男子使用，同年月四日中午，上訴
人等三人在上述場所，分工合作，將○‧六及○‧七五公升「特高」倒出混合，盛裝
於變造之「陳高」扁平酒瓶內，在「金門陳高」、「陳年高粱酒」、「金門陳年特級
高粱酒」貼紙標籤上，以前述之盜刻方型之「金門酒廠、酒進、５、、灌裝：
、９、檢驗章」一枚，蓋在前述偽造之貼紙標籤背面，再將貼紙標籤貼在「陳高」
之瓶上，另將貼於「特高」瓶封套上之銷售憑證取下，粘貼於前述已混有○‧六及○
‧七五公升「特高」之「陳高」扁平酒瓶蓋封口，在外觀上足使一般消費者誤認為該
「陳高」酒瓶內之酒為「陳高」（酒瓶係真正，標籤係偽造，酒則為二種金門特級高
粱酒混合冒充，以下簡稱變造之陳高），擬予欺騙市上有意購買之公眾，足以生損害
於金門縣政府之金門酒廠產製該酒類品質之信譽，以及市上之公眾。於預備販售圖利
之前，即於同日下午十六時三十分左右，在上址為警查獲，扣得如附表所示之物。該
二不詳姓名男子於警察初至時乘隙逃逸等情。因而將第一審不當之判決撤銷，改判論
處上訴人共同偽造公文書，足以生損害於公眾及他人罪刑，固非無見。
惟查：(一)原判決事實僅記載陳良民以每日三千元之代價僱用上訴人及另二名男子，先
由上訴人承租房屋為工作之場所，再將其偽造之「金門陳高」等貼紙標籤、及盜刻之
「金門酒廠……檢驗章」交予上訴人及該二名男子使用，而對於上訴人是否知情上開
貼紙標籤及檢驗章係屬偽造﹖與陳良民如何有犯意聯絡﹖及何時將陳良民盜刻之檢驗
章加蓋在偽造之貼紙標籤背面，再貼在「陳高」酒瓶上，均未詳加認定，明確記載，
亦未於理由內說明其所憑之證據，則原審論以上訴人與陳良民共同偽造公文書罪刑，
即失所依據，自有可議。(二)、原判決認定上訴人係將真正之「特高」○‧六公升及○
‧七五公升之酒予以混合，並無製造酒類之行為，又所變造者係金門酒廠之「陳高」
，並非台灣省內菸酒專賣暫行條例第六條所規定之專賣機關之酒類，自不能令負同條
例第三十七條第一款之罪，然該變造之「陳高」酒，經金門酒廠鑑定結果，並非該廠
○‧六及○‧七五特級酒混合灌成，有該酒廠函附卷可稽（見原審更(二)卷第十頁反面
），則原判決認定之事實與說明之理由，顯與卷證資料不符，難謂無理由矛盾之違誤
。(三)、原判決理由四復謂上訴人不過受僱加功於租屋及一部參與變造金門陳高包裝打
包之行為，而作其量刑之標準，但判決主文竟論以上訴人共同偽造公文書之罪刑，理
由與主文顯不相一致，亦嫌有判決理由矛盾之違法。(四)、刑法第五十五條規定犯一罪
而其方法或結果之行為犯他罪名者，從一重處斷。係指其一罪與他罪間，具有方法或
結果之牽連關係，即通常以之為必要之手段或必然之結果，始為相當。原判決認上訴
人所犯台灣省內菸酒專賣暫行條例第三十七條第二款之偽造酒類商標、包裝紙罪，與
刑法第二百二十條、第二百十一條偽造公文書罪，具有方法結果牽連關係，然對於陳
良民先行印製之「金門陳高」、「陳年高粱酒」、「金門陳年特級高粱酒」之貼紙標
籤，是否屬於菸酒之商標包裝紙，或其他憑證，及與偽造公文書間，究竟如何為必要
之手段或必然之結果，原審均未加以說明，其適用法則尚嫌理由不備。上訴意旨，指
摘原判決不當，非無理由，應認仍有發回更審之原因。至於原判決不另為無罪諭知之
部分，基於審判不可分之原則，亦一併發回，附此明。
據上論結，應依刑事訴訟法第三百九十七條、第四百零一條，判決如主文。
中      華      民      國    八十六    年      八      月    二十一    日
                              最高法院刑事第三庭
                                  審判長法官  蔡  詩  文
                                        法官  張  吉  賓
                                        法官  莊  登  照
                                        法官  洪  明  輝
                                        法官  蔡  清  遊
      右正本證明與原本無異
                                              書  記  官
中      華      民      國    八十六    年      八      月    二十八    日
